【裁判字號】    98,訴,373
【裁判日期】    990608
【裁判案由】    偽造有價證券等
【裁判全文】
臺灣屏東地方法院刑事判決               98年度訴字第373號
公  訴  人  臺灣屏東地方法院檢察署檢察官
被      告  甲○○
指定辯護人  本院公設辯護人  乙○○
上列被告因偽造有價證券等案件，經檢察官提起公訴（97年度偵
字第6634號）本院判決如下：
    主  文
甲○○意圖供行使之用而偽造有價證券，處有期徒刑壹年陸月，
減為有期徒刑玖月，如附表所示之本票貳拾張沒收。
其餘被訴部分無罪。
    事  實
一、甲○○於民國95年9 月至10月間某日，以其子洪紹唯之小名
    「洪紹華」參加由丙○○擔任會首之合會，該合會含會首共
    26 會 ，每會會款新台幣（下同）20,000元，採內標制，底
    標1,00 0元，會期自95年9 月起至97年10月止，每月1 日20
    時許在丙○○位於屏東縣屏東市○○路60巷56號住處開標。
    甲○○於95年11月1 日第2 會開標時，以3,000 元參與投標
    得標，共計標得391,000 元合會會款。丙○○遂要求甲○○
    開立本票做為各期會款之擔保，甲○○竟意圖供行使之用，
    未經其子洪紹唯之同意，於95年11月5 日，在屏東縣內某不
    詳地點，接續偽造發票人為「洪紹華」、發票日為95年11月
    5 日、金額20 ,000 元、發票人地址為屏東市○○路16號之
    本票共23張（如附表所示），並交付與丙○○轉予其他活會
    而行使。嗣甲○○按月給付20,000元會款迄11個月後，因經
    濟陷入困難無力按期清償所餘204, 000元債務，而為丙○○
    持所餘本票12張向甲○○要求付款時，始悉上情。
二、案經丙○○訴由台灣屏東地方法院檢察署檢察官偵查起訴。
    理  由
壹、證據能力部分
    按被告以外之人於審判外之陳述，雖不符前4 條之規定，而
    經當事人於審判程序同意作為證據，法院審酌該言詞陳述或
    書面陳述作成時之情況，認為適當者，亦得為證據，刑事訴
    訟法第159 條之5 第1 項定有明文。其立法意旨在於傳聞證
    據未經當事人之反對詰問予以核實，原則上先予排除。惟若
    當事人已放棄反對詰問權，於審判程序中表明同意該等傳聞
    證據可作為證據，基於尊重當事人對傳聞證據之處分權，及
    證據資料愈豐富，愈有助於真實發現之理念，且強化言詞辯
    論主義，使訴訟程序得以順暢進行，上開傳聞證據亦均具有
    證據能力。經查，被告及辯護人就證人即告訴人丙○○、證
    人洪紹唯於檢察事務官詢問筆錄等本院所引用被告以外之人
    於審判外之陳述，均知為傳聞證據，並同意做為本案證據使
    用，本院審酌此等證據資料係於檢察事務官詢問中所製作之
    筆錄為檢察事務官依其職權在台灣屏東地方法院檢察署偵查
    庭內訊問，依上開證據作成時之情況，均無不法之情事，且
    與待證事實具有關聯性，認為適宜作為本案之證據，故均有
    證據能力，合先敘明。
貳、實體部分
一、訊據被告甲○○對上開犯罪事實坦承不諱，核與證人即告訴
    人丙○○於偵查中所證被告以其子洪紹唯（小名洪紹華）名
    義加入合會，並於第2 會以3,000元投標而標得會款391,000
    元後，以其子「洪紹華」名義開立本票23張作為擔保等情相
    符，亦與證人洪紹華於偵查中所證其並未加入丙○○之合會
    ，且未授權被告以其名義開立本票等情互核一致（見97年度
    他字第151 號卷第19頁、25至27頁、35至36頁、第48頁；偵
    卷第6 至7 頁），此外，復有被告所開立之本票影本13張、
    互助會名單1 張在卷可稽（見偵卷第8 至12頁、本院卷第26
    頁），綜上足認，本案事證明確，被告犯行，應堪認定。
二、核被告所為，係犯刑法第201 條第1 項之偽造有價證券罪，
    其偽造「洪紹華」署押之行為，乃偽造有價證券之部分行為
    不另論罪。又被告偽造有價證券後復持以行使，其行使之低
    度行為為偽造之高度行為所吸收，亦不另論罪；被告於同一
    會期為供向多人行使之用，在時間、空間密接之情形下，基
    於單一擔保會款支付之目的，接續偽造「洪紹華」名義之本
    票23張，侵害同一法益，各行為獨立性極薄弱，依一般社會
    健全觀念，在時間差距上，難以強行分開，應視為數個舉動
    之接續施行，屬接續犯，應包括以單純一罪予以評價。又按
    刑法偽造有價證券罪之法定最低度刑為3 年以上有期徒刑，
    處罰甚重，考其立法意旨在維護市場秩序，保障交易信用，
    今本票雖原具流通之性質，惟本件被告係因得標為供擔保支
    付會款，而提出本票並行使之，顯別於一般偽造票據混充流
    傳而嚴重危害市場交易秩序之態樣，所偽造者復均屬小額票
    據，影響有限，犯後亦能坦承犯行，知所悔悟，態度良好，
    是考量其目的、惡性及犯罪情狀，在客觀上顯足以引起一般
    之同情，若宣告處以偽造有價證券之法定最低度刑有期徒刑
    3 年，猶嫌過苛，情輕法重，併依刑法第59條規定，酌減其
    刑。
三、爰審酌被告之素行尚佳，為供擔保會款支付而偽造本票之犯
    罪之動機及目的、交付本票後有按期履行會款11個月，及對
    告訴人造成之損害、現從事之職業、每月收入尚不穩定之生
    活狀況，案發後已償還告訴人4 萬元，有取回之本票2 紙在
    卷可參，尚餘164,000 元未清償，犯後坦承犯行，態度尚稱
    良好等一切情狀，量處有期徒刑1 年6 月。被告所偽造「洪
    紹華」之本票23張，雖均未經扣案，惟亦無證據證明業已滅
    失，應依刑法第205 條之規定，宣告沒收；至上開偽造之本
    票既經沒收，其上偽造「洪紹華」之署押，為有價證券之一
    部，自無庸再另行宣告沒收。又被告犯罪後，中華民國九十
    六年罪犯減刑條例業於96年6 月15日公布，並於96年7 月16
    日起施行，而被告上開犯罪時點，係在96年4 月24日之前，
    且所犯之罪核與該條例第2 條第1 項之規定相符，復無同條
    例第3 條限制減刑之除外情事存在，爰依該條例第2 條第1
    項第3 款規定，減其上開宣告刑期2 分之1 。
乙、無罪部分
一、公訴意旨另認：被告甲○○於95年7 月1 日後某日參加由丙
    ○○擔任會首之合會，約定每月每會繳交會款2 萬元，會期
    自95年9 月起至97年10月止，並於每月1 日20時許，在丙○
    ○住處開標，甲○○明知未經其子洪紹華（另為不起訴處分
    ）同意，竟基於行使偽造文書之犯意，於95年7 月1 日後某
    日，利用不知情之丙○○製作以洪紹華為會員之內容不實之
    互助會名單，丙○○並於互助會名單編號26處記載「洪昭華
    」為會員，足以生損害於洪紹華及丙○○，因認被告涉犯刑
    法第216 條、210 條之行使偽造私文書罪嫌等語。
二、按犯罪事實應依證據認定之，無證據不得認定犯罪事實；不
    能證明被告犯罪者，應諭知無罪之判決，刑事訴訟法第154
    條第2 項、第301 條第1 項分別定有明文。復事實之認定，
    應憑證據，如未能發現相當證據，或證據不足以證明，自不
    能以推測或擬制之方法，為裁判基礎（最高法院30年上字第
    816 號、40年台上字第86號判例意旨參照）。再按刑法上所
    保護之文書，係以文字或符號為一定意思表示之有體物，除
    具思想的內容外，並可明示或得知作成名義人，而在法律交
    往與經濟交易中足以充當適格而明確的證明者而言。又所謂
    表明思想之內容，係指製作名義人意在敘明一定權利義務及
    事實之存否，若僅記載姓名於上，單純表明姓名人別之名冊
    則不得謂為文書。
三、公訴意旨認被告涉有上開犯行，無非係以證人即告訴人丙○
    ○之指述、證人洪紹唯之證述、互助會名單1 張，為其主要
    論據。訊據被告固坦承未得其子之同意，即以其子小名「洪
    紹華」加入合會，並使證人丙○○據以填入會員名單中，核
    與證人丙○○、洪紹唯所證各情相符，惟參核本件證人丙○
    ○於招集本次互助會時出具之互助會名單，係其自行記載參
    加本次合會會員之人別及聯絡電話，有名單1 紙在卷可參（
    見偵卷第12頁），與民法上合會所規定須詳列各項要素之要
    式性會單有別，是該名單應屬單純載明參加之會員為何人及
    合會人數之名冊，並無表明一定權利義務關係之意思，與刑
    法上之文書有間，是被告縱坦承其以其子「洪紹華」之名加
    入合會，並使證人丙○○據具填入會員名單中，惟該名單因
    非刑法上之「文書」，自不得論以行使偽造私文書罪。
四、綜上所述，本件證人丙○○所自行填寫之互助會名單，非刑
    法偽造私文書罪所保護之文書，故被告該部分行為自欠缺偽
    造文書構成要件之該當性，本院復查無其他確切之證據足資
    證明被告有行使偽造私文書之犯行，其犯罪應屬不能證明，
    揆諸前揭說明，自應為無罪諭知。
據上論斷，應依刑事訴訟法第299 條第1 項前段、第301 條第1
項，刑法第201 條第1 項、第59條、第205 條，中華民國九十六
年罪犯減刑條例第2 條第1 項第3 款、第7 條，判決如主文。
本案經檢察官李秀玲到庭執行職務。
中    華    民    國    99    年    6     月    8     日
                  刑事第二庭    審判長法  官  黃國永
                                      法  官  簡光昌
                                      法  官  劉怡孜
附表：
┌──┬─────┬───┬──────┬─────┬──────┐
│編號│本票號碼  │發票人│發票日期    │  金額    │發票人地址  │
│    │          │      │            │          │            │
├──┼─────┼───┼──────┼─────┼──────┤
│ 1  │CHNo749277│洪紹華│95年11月5日 │20,000元  │屏東市○○路│
│    │          │      │            │          │16號        │
├──┼─────┼───┼──────┼─────┼──────┤
│ 2  │CHNo749278│洪紹華│95年11月5日 │20,000元  │屏東市○○路│
│    │          │      │            │          │16號        │
├──┼─────┼───┼──────┼─────┼──────┤
│ 3  │CHNo749280│洪紹華│95年11月5日 │20,000元  │屏東市○○路│
│    │          │      │            │          │16號        │
├──┼─────┼───┼──────┼─────┼──────┤
│ 4  │CHNo749281│洪紹華│95年11月5日 │20,000元  │屏東市○○路│
│    │          │      │            │          │16號        │
├──┼─────┼───┼──────┼─────┼──────┤
│ 5  │CHNo749282│洪紹華│95年11月5日 │20,000元  │屏東市○○路│
│    │          │      │            │          │16號        │
├──┼─────┼───┼──────┼─────┼──────┤
│ 6  │CHNo749283│洪紹華│95年11月5日 │20,000元  │屏東市○○路│
│    │          │      │            │          │16號        │
├──┼─────┼───┼──────┼─────┼──────┤
│ 7  │CHNo749284│洪紹華│95年11月5日 │20,000元  │屏東市○○路│
│    │          │      │            │          │16號        │
├──┼─────┼───┼──────┼─────┼──────┤
│ 8  │CHNo749285│洪紹華│95年11月5日 │20,000元  │屏東市○○路│
│    │          │      │            │          │16號        │
├──┼─────┼───┼──────┼─────┼──────┤
│ 9  │CHNo749287│洪紹華│95年11月5日 │20,000元  │屏東市○○路│
│    │          │      │            │          │16號        │
├──┼─────┼───┼──────┼─────┼──────┤
│ 10 │CHNo749290│洪紹華│95年11月5日 │20,000元  │屏東市○○路│
│    │          │      │            │          │16號        │
├──┼─────┼───┼──────┼─────┼──────┤
│ 11 │CHNo749291│洪紹華│95年11月5日 │20,000元  │屏東市○○路│
│    │          │      │            │          │16號        │
├──┼─────┼───┼──────┼─────┼──────┤
│ 12 │CHNo749294│洪紹華│95年11月5日 │20,000元  │屏東市○○路│
│    │          │      │            │          │16號        │
├──┼─────┼───┼──────┼─────┼──────┤
│ 13 │CHNo749296│洪紹華│95年11月5日 │20,000元  │屏東市○○路│
│    │          │      │            │          │16號        │
├──┼─────┼───┼──────┼─────┼──────┤
│ 14 │不     詳 │洪紹華│95年11月5日 │20,000元  │屏東市○○路│
│    │          │      │            │          │16號        │
├──┼─────┼───┼──────┼─────┼──────┤
│ 15 │不     詳 │洪紹華│95年11月5日 │20,000元  │屏東市○○路│
│    │          │      │            │          │16號        │
├──┼─────┼───┼──────┼─────┼──────┤
│ 16 │不     詳 │洪紹華│95年11月5日 │20,000元  │屏東市○○路│
│    │          │      │            │          │16號        │
├──┼─────┼───┼──────┼─────┼──────┤
│ 17 │不     詳 │洪紹華│95年11月5日 │20,000元  │屏東市○○路│
│    │          │      │            │          │16號        │
├──┼─────┼───┼──────┼─────┼──────┤
│ 18 │不     詳 │洪紹華│95年11月5日 │20,000元  │屏東市○○路│
│    │          │      │            │          │16號        │
├──┼─────┼───┼──────┼─────┼──────┤
│ 19 │不     詳 │洪紹華│95年11月5日 │20,000元  │屏東市○○路│
│    │          │      │            │          │16號        │
├──┼─────┼───┼──────┼─────┼──────┤
│ 20 │不     詳 │洪紹華│95年11月5日 │20,000元  │屏東市○○路│
│    │          │      │            │          │16號        │
├──┼─────┼───┼──────┼─────┼──────┤
│ 21 │不     詳 │洪紹華│95年11月5日 │20,000元  │屏東市○○路│
│    │          │      │            │          │16號        │
├──┼─────┼───┼──────┼─────┼──────┤
│ 22 │不     詳 │洪紹華│95年11月5日 │20,000元  │屏東市○○路│
│    │          │      │            │          │16號        │
├──┼─────┼───┼──────┼─────┼──────┤
│ 23 │不     詳 │洪紹華│95年11月5日 │20,000元  │屏東市○○路│
│    │          │      │            │          │16號        │
└──┴─────┴───┴──────┴─────┴──────┘
以上正本證明與原本無異。
如不服本判決應於收受判決後10日內向本院提出上訴書狀，並應
敘述具體理由；其未敘述上訴理由者，應於上訴期間屆滿後20日
內向本院補提理由書（均須按他造當事人之人數附繕本）「切勿
逕送上級法院」。
中    華    民    國    99    年    6     月    8     日
                                書記官  薛慧茹
附錄論罪科刑法條：
中華民國刑法第201條（有價證券之偽造變造與行使罪）
意圖供行使之用，而偽造、變造公債票、公司股票或其他有價證
券者，處3 年以上10年以下有期徒刑，得併科3 千元以下罰金。
行使偽造、變造之公債票、公司股票或其他有價證券，或意圖供
行使之用，而收集或交付於人者，處1 年以上7 年以下有期徒刑
，得併科3 千元以下罰金。

司法院資訊處製作；財團法人民間司法改革基金會備份。
